【裁判字號】    95,台上,317
【裁判日期】    950223
【裁判案由】    返還不當得利等
【裁判全文】
最高法院民事判決              九十五年度台上字第三一七號
    上  訴  人  己 ○ ○
                          號
                甲 ○ ○
    共      同
    訴訟代理人  羅 美 棋律師
    被 上訴 人  乙 ○ ○
                          號
                戊 ○ ○
                丙○○○
                丁 ○ ○
    共      同
    訴訟代理人  黃 秋 田律師
上列當事人間請求返還不當得利等事件，上訴人對於中華民國九
十四年八月十六日臺灣高等法院第二審判決（九十四年度上字第
一五七號），提起上訴，本院判決如下：
    主  文
上訴駁回。
第三審訴訟費用由上訴人負擔。
    理  由
本件上訴人起訴主張：坐落桃園縣龍潭鄉○○○段一五之四地號
、一五之二八地號、一五之二九地號、一八之三地號等四筆土地
，及其上建物門牌編號桃園縣龍潭鄉烏林村一鄰三號房屋，面積
二七‧二平方公尺為伊二人於民國七十九年六月二十二日登記取
得所有權，被上訴人等四人自同日起，無權占有該地，在其上舖
設水泥地供曬谷、停車之用，並違章興建房屋，爰基於所有權人
之物上請求權、侵權行為、不當得利之法律關係，求為命：(一)被
上訴人應自桃園縣龍潭鄉烏林村一鄰三號房屋（建號烏樹林段六
二二三號）如原判決附圖（下稱附圖）Ｃ部分所示，面積九一平
方公尺之房屋遷出並將房屋交還伊二人；(二)被上訴人應將坐落龍
潭鄉○○○段一五之四地號、一五之二八地號、一五之二九地號
、一八之三地號四筆土地上，如附圖Ｄ部分所示面積五三平方公
尺、Ｅ部分所示面積八五平方公尺、Ｆ部分所示面積一八平方公
尺、Ｇ部分所示面積八平方公尺、Ｈ部分所示面積一四平方公尺
、I1部分所示面積六平方公尺、J1部分所示面積七○平方公尺、
Ｋ部分所示面積二○平方公尺、Ｌ部分所示面積四四平方公尺及
Ｍ部分所示面積二七平方公尺上之建築物（依序為土磚混合造、
鋼架造、磚瓦造、石棉瓦造、石棉瓦磚造、磚造、鋼架鐵皮造、
土造之新舊車庫、客廳、浴室、廚房、工廠、雞舍、儲藏室、豬
圈在內）全部拆除；(三)被上訴人應將坐落桃園縣龍潭鄉○○○段
一五之四地號土地面積七四平方公尺，一五之二八地號土地面積
七二○平方公尺，及一五之二九地號土地面積八○平方公尺之土
地交還上訴人；(四)被上訴人應共同給付上訴人己○○、甲○○各
新台幣（下同）十四萬四千六百零三元五角，並自起訴狀繕本送
達之日起算之法定遲延利息；(五)被上訴人應共同自八十九年六月
二十三日起至交還房屋及土地之日止，按年息百分之五給付上訴
人己○○、甲○○各二萬零七百四十二點五元之判決。
被上訴人則以：系爭土地及房屋原為訴外人翁廷颺所有，四十九
年六月十七日，翁廷颺將該房地出售予訴外人翁廷養，被上訴人
乙○○為翁廷養之子，依繼承之關係占有系爭房地，並非無權占
有。被上訴人丙○○○為乙○○之妻，丁○○、戊○○為乙○○
之子，渠等僅為占有輔助人。上訴人甲○○與翁廷颺間，及上訴
人己○○與翁廷颺、翁敬忠間應無買賣關係，上訴人因此取得翁
廷颺之房地所有權，應僅係借名登記，係屬虛偽意思表示等語，
資為抗辯。
原審審理結果，以：按請求返還所有物之訴，應以現在占有該物
之人為被告，乙○○之子即被上訴人丁○○、戊○○係於乙○○
繼承取得系爭房地占有後之五十七年五月十六日、五十八年九月
七日始相繼出生，被上訴人丙○○○則為乙○○之配偶，此有戶
籍謄本附卷可證，其占有顯然係受乙○○之指示，係屬乙○○之
輔助占有人，而非真正占有人，對於系爭房屋亦無處分之權能。
則上訴人請求被上訴人丙○○○、丁○○及戊○○拆除上開建物
、返還土地及返還使用上開土地所得之利益均於法無據，不能准
許。訴外人翁廷颺與翁廷養於四十九年六月十七日所訂之「房屋
及敷地買賣契約書」所載之買賣標的，即為系爭房地。上訴人主
張其為系爭土地之所有權人，固提出土地登記謄本為證，惟依證
人葉發盛、吳文勳之證言，及上訴人甲○○於七十九年四月三十
日所立之切結書、協議書、存證信函內容以觀，足證翁廷颺確於
四十九年六月十七日將系爭房地出賣給翁廷養，並交付予其占有
。況上訴人己○○為土地代書，曾於七十八年十二月十五日就系
爭土地代理當時之所有權人翁廷颺、翁敬忠辦理分割登記，將龍
潭鄉○○○段一五之四地號土地另行分割出一五之二八地號、一
五之二九地號兩筆土地。系爭一八之三地號土地另行分割出一八
之五地號一筆土地，此有桃園縣大溪地政事務所九十四年七月六
日溪地登字第○九四○○○五四四一號函所附之登記聲請書等可
憑。其分割之地形又均為不規則形狀，分割出之三筆土地之位置
，加上被上訴人佔用如附圖一五之四地號Ａ、Ｂ部分之面積合計
，約與翁廷颺出賣予翁廷養之九厘部分相當。足認翁廷颺先前已
將系爭土地應有部分二分之一出賣與翁廷養，嗣再移轉登記與上
訴人，純係為與被上訴人協調袋地出入口被堵，而作為土地交換
條件之籌碼，日後道路出入口經協議事成後，甲○○即負有無條
件將系爭土地移轉登記與被上訴人之義務，而上訴人己○○則係
以見證人之身分參與。且上訴人就其取得翁廷颺所有系爭土地二
分之一應有部分，於第一審主張係無償贈與，上訴人己○○於原
審言詞辯論時，改稱係買賣關係，前後主張已自相矛盾。上訴人
取得翁廷颺之應有部分，既非因買賣關係更無贈與之事實。是以
被上訴人抗辯稱：上訴人取得翁廷颺之應有部分，係借名登記屬
於虛偽意思表示，應屬可採。又系爭一五之四地號土地面積原為
一二四一平方公尺（七十八年十一月十六日另分割出一五之二八
地號面積七二○平方公尺及一五之二九地號面積一○○平方公尺
，一五之四地號剩餘面積四二一平方公尺），一八之三地號土地
原來面積為一五七○平方公尺（亦於同日另分割出一八之五地號
土地面積二八平方公尺，一八之三地號土地剩餘面積一五四二平
方公尺）原為翁廷颺、翁敬忠所共有，應有部分各為二分之一，
翁廷颺與翁廷養所訂之「房屋及敷地買賣契約書」，翁廷颺出賣
之面積僅約為九厘左右，並未超出其應有部分之範圍，且其並非
使受讓之翁廷養就該一特定部分取得單獨所有權，即非民法第八
百十九條第二項規定所謂共有物之處分（參照本院四十年台上字
第一四七九號判例），其讓與自無得共有人全體之同意之必要。
又附圖Ａ至Ｍ為系爭房屋之基地，由被上訴人所占有，其餘之空
地既由翁敬忠占有並點交與上訴人，可見翁廷颺與翁敬忠就系爭
土地確有分管。翁廷養買受翁廷颺分管部分之土地應有部分，並
由翁廷颺交付其分管部分之土地，即非無權占有。況依上訴人提
出之土地建築改良物買賣所有權移轉契約書觀之，其向翁廷颺、
翁敬忠買受系爭房屋，係出於通謀之虛偽意思表示，至為顯然。
按買賣契約如係以通謀虛偽之意思表示作成其買賣為無效，若其
所為所有權之移轉登記亦出於通謀之虛偽意思表示，物權行為自
同歸無效，從而上訴人本於民法第七百六十七條規定請求被上訴
人(一)遷出並交還系爭房屋；(二)將系爭土地上如附圖所示Ｄ、Ｅ、
Ｆ、Ｇ、Ｈ、I1、J1、Ｋ、Ｌ、Ｍ之地上物拆除；(三)將系爭一五
之四地號、一五之二八地號、一五之二九地號土地交還上訴人均
為無理由。又被上訴人使用上開土地既非無權占有，其使用收益
即非無法律上之原因，從而上訴人主張被上訴人無權使用致其受
有損害，請求被上訴人應共同給付上訴人己○○、甲○○各十四
萬四千六百零三元五角及法定遲延利息，並自八十九年六月二十
三日起至交還房屋及土地之日止，按年息百分之五給付上訴人己
○○、甲○○各二萬零七百四十二點五元，亦無理由，應予駁回
等詞，為其心證所由得。爰維持第一審所為上訴人敗訴部分之判
決，駁回上訴人之上訴，經核於法洵無違誤。上訴論旨，就原審
取捨證據、認定事實及解釋契約之職權行使，指摘原判決不當，
求予廢棄，非有理由。
據上論結，本件上訴為無理由。依民事訴訟法第四百八十一條、
第四百四十九條第一項、第七十八條，判決如主文。
中    華    民    國  九十五  年    二    月  二十三  日
                      最高法院民事第六庭
                          審判長法官  許  朝  雄
                                法官  謝  正  勝
                                法官  鄭  玉  山
                                法官  吳  麗  女
                                法官  袁  靜  文
      本件正本證明與原本無異
                                      書  記  官
中    華    民    國  九十五  年    三    月    八    日
                                                    ｍ


司法院資訊處製作；財團法人民間司法改革基金會備份。
